臺灣雲林地方法院刑事判決
110年度訴字第625號
公  訴  人  臺灣雲林地方檢察署檢察官
被      告  廖政一


            林幸寬



上列被告因傷害案件，經檢察官提起公訴（110年度偵字第4872
號），本院判決如下：
    主  文
乙○○犯傷害罪，處拘役拾日，如易科罰金，以新臺幣壹仟元折算
壹日；又犯公然侮辱罪，處罰金新臺幣陸仟元，如易服勞役，以
新臺幣壹仟元折算壹日。
丙○○無罪。
    事  實
一、乙○○與丙○○為鄰居，乙○○於民國110年3月6日下午4時55分許
    騎乘機車返家時，因見丙○○站在雲林縣○○鄉○○村○○街0號居
    所（下稱自強街4號居所）之騎樓下，持連接金屬製噴頭之
    水管澆灌擺放在渠等房屋交界處之盆栽，而將水澆灑到乙○○
    停放在其雲林縣○○鄉○○村○○街0號住○○○○○○街0號住處）前方
    路邊之車輛所蓋用之帆布上，及認丙○○刻意將樹葉、垃圾均
    掃往自強街6號住處方向，心生不滿，旋走向自強街4號居所
    騎樓內與丙○○理論，乙○○可預見貿然拉扯他人可能造成他人
    受傷，竟於雙方一言不合致一時氣憤下，仍基於縱有此結果
    發生亦不違背其本意之傷害之不確定故意，徒手抓住丙○○之
    左上臂，致丙○○受有左臂鈍傷（起訴書誤載為左臀鈍傷，業
    經檢察官當庭更正）之傷害。嗣於雙方衝突結束後，丙○○即
    以電話報警處理，而乙○○返回自強街6號住處前方，站在其
    車輛旁等候警察抵達現場過程中，因不滿丙○○持續以手機對
    其錄影，竟另基於公然侮辱之犯意，在上開不特定多數人得
    以共見共聞之道路上，接續多次以「幹你娘咧」、「幹你娘
    啦」、「我說幹你娘係…」（均臺語，下同）等語辱罵丙○○
    ，足以貶損丙○○之人格尊嚴及社會評價。
二、案經丙○○訴由雲林縣警察局西螺分局報告臺灣雲林地方檢察
    署檢察官偵查起訴。
    理  由
甲、有罪部分：
壹、程序方面：
一、按被告以外之人於審判外之言詞或書面陳述，除法律有規定
    者外，不得作為證據，刑事訴訟法第159條第1項固定有明文
    。惟被告以外之人於審判外之陳述，雖不符同法第159條之1
    至第159條之4之規定，而經當事人於審判程序同意作為證據
    ，法院審酌該言詞陳述或書面陳述作成時之情況，認為適當
    者，亦得為證據；又當事人、代理人或辯護人於法院調查證
    據時，知有第159條第1項不得為證據之情形，而未於言詞辯
    論終結前聲明異議者，視為有前項之同意，同法第159條之5
    第1項、第2項亦有明定。經查，本案檢察官、被告乙○○對本
    判決所引用供述證據之證據能力均不爭執（見本院卷第104
    至106頁），亦未於言詞辯論終結前聲明異議（見本院卷第1
    54至157、207至210頁），本院審酌該等供述證據作成時之
    情況，尚難認有何違法取證或其他瑕疵，且與待證事實具有
    關連性，認為以之作為證據應屬適當，自均有證據能力。
二、本判決所引用之其餘非供述證據，並無證據證明係公務員違
    背法定程序所取得，亦無顯有不可信之情況，且經本院於審
    理期日提示予被告乙○○辨識而為合法調查，自均得作為本判
    決之證據。　　
貳、實體方面：
一、認定事實所憑之證據及理由：
　　訊據被告乙○○固坦承有於上揭時、地，因不滿告訴人丙○○於
    澆花時，將水澆灑到其停放在自強街6號住處前方路邊之車
    輛所蓋用之帆布上，且認為告訴人丙○○將樹葉、垃圾掃往自
    強街6號住處方向，即上前理論，並與告訴人丙○○發生拉扯
    ，嗣於告訴人丙○○報警處理過程中，其因一時氣憤，遂站在
    自強街6號住處前方之道路上對告訴人丙○○辱罵「幹你娘咧
    」、「幹你娘啦」、「我說幹你娘係…」等語等事實，惟矢
    口否認有何傷害告訴人丙○○之犯行，辯稱：110年3月6日下
    午4時55分許，伊騎車回家時，看到丙○○在澆花，把伊停在
    門口的車輛噴的都是水，還把垃圾推往自強街6號住處，伊
    走上前要制止丙○○並與之理論，丙○○就拿水管朝伊噴水，噴
    到伊全身濕掉，伊為此有伸手要去撥掉丙○○手中的水管，丙
    ○○不讓伊撥，雙方因爭搶該水管而發生拉扯，之後丙○○曾動
    手將伊推倒在地，並於伊倒地後仍持續對伊噴水，伊沒有動
    手碰到丙○○任何身體部位。伊一開始沒有罵丙○○，係丙○○將
    伊推倒在地，伊爬起來後才罵他等語。經查：
　㈠被告乙○○與告訴人丙○○為鄰居，於110年3月6日下午4時55分
    許，被告乙○○騎乘機車自外返家時，見告訴人丙○○在自強街
    4號居所之騎樓下朝擺放在兩家交界處之盆栽澆水，致波及
    被告乙○○停放在一旁即自強街6號住處門前路邊之車輛所蓋
    用之帆布，且認告訴人丙○○刻意將樹葉、垃圾推往自強街6
    號住處方向，因而上前與告訴人丙○○理論，嗣被告乙○○曾跌
    倒在地，其身上褲管、拖鞋亦濕透，而被告丙○○手中所持水
    管連接之金屬製噴頭，則掉落在自強街4號居所接近外面道
    路之騎樓地板上。其後被告乙○○返回其住處前方，站在其車
    輛旁，見告訴人丙○○正持手機對其錄影，並表示已聯絡警方
    到場，於一時盛怒下，即出言對告訴人丙○○辱罵「幹你娘咧
    」、「幹你娘啦」、「我說幹你娘係…」等語等事實，業據
    被告乙○○供述在卷（見警卷第2至6頁反面；偵卷第17至19頁
    ；本院卷第98至100、135至143、154、214至217頁），且經
    證人即告訴人丙○○證述明確（見警卷第7至10頁反面；偵卷
    第25至27頁；本院卷第98至99、100至101、144至153頁），
    並有警方翻拍告訴人丙○○手機內錄影畫面之照片2張、刑案
    現場照片2張、告訴人丙○○所提被告乙○○於案發後身上之褲
    管及拖鞋均明顯濕透之照片2張等證據資料在卷可佐（見警
    卷第13至14頁；偵卷第39至41頁），復經本院當庭勘驗告訴
    人丙○○所拍攝被告乙○○出言辱罵過程之影片無訛，有本院勘
    驗筆錄暨錄影畫面擷圖存卷可參（見本院卷第134至135、16
    9至179頁），是上開事實，首堪認定。又起訴書固記載被告
    乙○○係以「幹你娘」、「你去被幹（臺語）」等語辱罵告訴
    人丙○○，惟此與本院當庭勘驗上開錄影畫面之結果略有出入
    ，爰由本院依職權就被告乙○○辱罵之言詞本於勘驗結果補充
    、更正如事實欄一所示，併予敘明。
　㈡細觀告訴人丙○○於警詢時證稱：因為他（指被告乙○○）不滿
    我澆花灑到他家前面還有他的車子，他就跑到我前面用手抓
    住我的左手臂，我叫他放開我的手他不放，當時我手拿水管
    在澆花，為了制止他，我就用水潑他制止他，之後對方因地
    板潮濕自己滑倒後就離開等語（見警卷第7頁反面、第9頁反
    面至第10頁反面）；於偵訊時證稱：他（指被告乙○○）當時
    抓住我的左手不放作勢要攻擊我，我當時手上拿著澆花的噴
    水器，為了要阻擋他，我的右手不小心劃到澆花的噴水器而
    受傷。對方一直抓著我不放，我沒有跟他拉扯…在我打掃環
    境時地板早就濕了，在我對他噴水前，他就一直抓住我的手
    不放等語（見偵卷第26頁）；於本院準備程序中及審理時則
    先後證稱：案發當天我在我家騎樓澆水、洗車及清掃家門口
    ，乙○○回家看我正在噴水，他先站在他家隔著盆栽罵我，之
    後馬上跑到我家門口來理論，當時乙○○很生氣的用右手抓住
    我的左手臂不放，又罵一些有的沒的，我制止他，但他不聽
    勸，還一直用手抓住我的左手不放，作勢要攻擊我，我一直
    後退到我家門口，後面就是鋁門窗，他還是不願放手，我只
    好用手上的澆花器噴他的臉…我噴他水，他還是死不放手，
    還用他的左手揮舞攻擊我持水管的手…乙○○當時穿著輕便拖
    鞋，我原本就在家裡打掃環境，地上是濕的，乙○○因重心不
    穩自己滑倒在我家騎樓內，他跌倒時有用手撥到我拿澆花器
    的那隻手，該支噴水頭就掉到騎樓與外面道路交接處之地面
    上壞掉了，我就沒有再用水噴他，我就返回家中拿手機報警
    等語（見本院卷第98、101、144至153、214至217頁），核
    告訴人丙○○歷來證述於本案衝突發生當下，被告乙○○因不滿
    其澆花等行為，上前至自強街4號居所騎樓內與其理論，並
    曾徒手抓住其左手臂，致其左手臂受傷等情，前後一致，並
    無顯違常理之處，且與其於案發當日前往國立臺灣大學醫學
    院附設醫院雲林分院（下稱臺大雲林分院）急診，經診斷受
    有「左臂鈍傷」之結果相符，此有告訴人丙○○所提之該院11
    0年3月6日診斷證明書及本院向臺大雲林分院函調之告訴人
    丙○○急診病歷在卷足憑（見警卷第12頁；本院卷第47至59頁
    ），而急診醫師僅係從事醫療業務之人，偶然為告訴人丙○○
    提供醫療服務，並未見被告乙○○與告訴人丙○○間有何仇恨過
    節，衡情當無故為虛偽之必要，是急診醫師於診斷證明書及
    病歷所為之記載，當可採信無疑，由此堪認告訴人丙○○證稱
    於案發當日曾遭被告乙○○以手抓住左上臂致傷乙情，已獲得
    相當補強，尚非徒託空言，應值採信。
　㈢被告乙○○固以前詞置辯。惟酌之被告乙○○於本院審理時供稱
    其於案發當日騎車返家時，見告訴人丙○○將其停放在住處門
    口之車輛上之帆布噴濕，且把地上髒汙撥往其住處方向，隨
    即跑去與告訴人丙○○理論。其當天係在告訴人丙○○之家門口
    跌倒，該處是在自強街4號居所之騎樓裡面，不是在馬路上
    等語（見本院卷第136、142、214頁），可知被告乙○○於案
    發當日，確因不滿告訴人丙○○澆花、處理垃圾等行為而曾自
    其住○○○○○○街0號居所之騎樓內與告訴人丙○○理論，否則不
    會於雙方發生衝突後，跌倒在自強街4號居所之騎樓內。而
    果如被告乙○○所述，其上前與告訴人丙○○理論時，告訴人丙
    ○○即持澆花用之水管對其噴水，其大可在雙方尚有一定距離
    時，立即轉身遠離、閃避或設法以其他方式阻止告訴人丙○○
    之舉動，焉有待自己全身遭噴濕後才上前試圖用手撥掉告訴
    人丙○○手中水管之理，是依被告乙○○所辯情節，適足反證其
    於遭告訴人丙○○持水管澆濕身上衣物時，雙方均應處在自強
    街4號居所之騎樓內，且身體之相對位置已相當接近。又倘
    若被告乙○○當日並無任何動手抓住告訴人丙○○手臂或觸碰其
    身體之行為，何以告訴人丙○○之左手臂於雙方發生衝突後1
    小時內會經醫師驗傷診斷出「左臂鈍傷」之傷勢，此始終未
    見被告乙○○為合理說明（見本院卷第141頁），復參諸被告
    乙○○於本院準備程序中曾一度供稱：「我走上前要制止他，
    他就拿澆花器直接對我噴水，我有要上前徒手撥開，我有徒
    手拉住丙○○，（後稱）我是用手拉住澆花器，因為他對我的
    臉噴水，我無法講話，我就用手抓住他的手，但是我跌倒他
    還持續噴我水」（見本院卷第99頁），益見被告乙○○曾自承
    於上前至自強街4號居所之騎樓內與告訴人丙○○理論時，確
    有動手抓住告訴人丙○○手部之舉，是告訴人丙○○前揭所證於
    雙方發生衝突過程中，曾遭被告乙○○徒手抓住其左手臂，因
    而受傷等情，並非子虛。則被告乙○○辯稱其上前與告訴人丙
    ○○理論時，即遭告訴人丙○○用水管噴濕全身，其從頭到尾都
    沒有動手碰到告訴人丙○○身體任何部位，不知道告訴人丙○○
    之左手臂為何受傷云云，實與常情不符，洵屬飾卸之詞，難
    以憑採，是其在與他人理論過程中，依其為正常成年人所具
    之智識及社會經驗，可預見若未經同意即率爾動手抓住他人
    手臂將可能使他人受傷之情形下，猶有意為之，自係以傷害
    之不確定故意而為傷害行為無訛。
　㈣綜上所述，被告乙○○所辯，無非卸責之詞，並非可採。是本
    案事證已臻明確，被告乙○○前開犯行堪以認定，應予依法論
    科。
二、論罪科刑：　　
  ㈠按刑法第309條第1項之公然侮辱罪，係指對人謾罵、嘲笑、
    侮蔑，其方法並無限制，不問以文字、言詞、態度、舉動，
    僅須以公然方式為之，而足使他人在精神上、心理上有感受
    難堪或不快之虞，足以減損特定人之聲譽、人格及社會評價
    即足。至是否符合侮辱之判斷，應顧及行為人之年齡、教育
    程度、職業與被害人之關係及社會整體之價值觀等情狀。另
    所謂「公然」，祇以不特定人或多數人得以共見共聞之狀況
    為已足；以最粗鄙之語言在公共場所向特定之人辱罵時，倘
    為其他不特定人可以聞見之情形，而其語言之含義，又足以
    減損該特定人之聲譽者，自應成立刑法第309條第1項之罪。
    查被告乙○○本案辱罵告訴人丙○○之「幹你娘咧」、「幹你娘
    啦」、「我說幹你娘係…」等抽象用語，乃粗俗言語，以現
    今社會常情、口語意義及一般民眾對於上開言語之理解，實
    具有與性器官或性行為相關聯之意涵，含有輕侮、鄙視對方
    之意，足使遭謾罵者，在精神或心理上感到難堪或不快，而
    貶損其人格尊嚴及社會評價，核屬貶抑性之言詞，且被告乙
    ○○係在供公眾通行之道路上為之，使往來不特定多數人皆得
    共見共聞，自屬達於「公然」之程度。是核被告乙○○所為，
    係犯刑法第277條第1項之傷害罪，及同法第309條第1項之公
    然侮辱罪。被告乙○○先後口出「幹你娘咧」、「幹你娘啦」
    、「我說幹你娘係…」等語辱罵告訴人丙○○，係於密切接近
    之時間及同一地點實行，而侵害同一法益，各行為之獨立性
    極為薄弱，且係出於同一公然侮辱之犯意，依一般社會健全
    觀念，在時間差距上，顯難強予分開，應視為數個舉動之接
    續施行，合為包括之一行為予以評價，為接續犯，僅論以一
    罪。
  ㈡依被告乙○○歷來之供述，均稱其曾在與告訴人丙○○發生衝突
    過程中跌倒在地，嗣其起身後返回自強街6號住處前方，斯
    時告訴人丙○○已撥打電話報警，其係於等候警方抵達現場時
    ，見告訴人丙○○持手機對其錄影，始接續對告訴人丙○○出言
    辱罵「幹你娘咧」、「幹你娘啦」、「我說幹你娘係…」等
    語（見偵卷第18頁；本院卷第100、136至138、215頁），此
    核與證人丙○○於本院審理過程中指證之情節（見本院卷第98
    至99、101頁），及本院當庭勘驗告訴人丙○○持手機拍攝被
    告乙○○辱罵過程影片之結果大致相符（見警卷第7頁反面；
    本院卷第169至179頁），則被告乙○○既係於前揭傷害告訴人
    丙○○之行為結束後，於等候警方到場過程中，不滿告訴人丙
    ○○持續以手機對其拍攝，始以前述不雅言詞辱罵告訴人丙○○
    ，因認其係另起犯意而為侮辱告訴人丙○○之舉，故其本案所
    犯傷害罪及公然侮辱罪，乃犯意各別、行為互殊，應予分論
    併罰。公訴意旨認被告乙○○所犯上開2罪，具有行為局部之
    同一性，而論以想像競合犯，容有未洽，併予指明。
  ㈢爰審酌被告乙○○前未曾因犯罪而經法院判決處刑，有臺灣高
    等法院被告前案紀錄表在卷可參（見本院卷第197頁），堪
    認素行尚可，其僅因不滿告訴人丙○○於澆花時，將水噴灑至
    其停放在自宅前方路邊之車輛所蓋用帆布上，及認告訴人丙
    ○○將樹葉、垃圾推往自強街6號住處方向，不思循理性方式
    溝通解決紛爭，竟動輒上前徒手抓住告訴人丙○○之手臂，致
    告訴人丙○○之左手臂受傷，足見被告乙○○自我克制能力及法
    治觀念尚有不足，所為實有不該；本院固可理解被告乙○○多
    年來與告訴人丙○○一家比鄰而居，彼此因細故所引發諸多不
    滿之情緒（見本院卷第133、143頁），惟被告乙○○於本次衝
    突中所採取之手段，不僅無助於化解衝突，更未顧及告訴人
    丙○○因此承受之身體上痛苦，仍非允當；又被告乙○○就其被
    訴傷害部分，犯後始終否認犯行，未坦然面對自己之過錯，
    尚難就其刑度為有利之認定（被告乙○○固得基於防禦權之行
    使而否認犯行，本院亦不得以此作為加重量刑之依據，但此
    與其餘相類似、坦承全部犯行之案件相較，自仍應於量刑時
    予以參酌、區別，俾符平等原則）；另考量被告乙○○係為維
    護自家居住環境及車輛不受告訴人丙○○澆花等行為所影響，
    始在與告訴人丙○○理論過程中，失控而為本案傷害及侮辱行
    為之動機，惡性容非重大不赦；兼衡其自陳為國小畢業之智
    識程度，前曾經營布店，現已退休，育有3名已成年子女，
    目前獨居在自強街6號住處等一切情狀（見本院卷第218至22
    0頁），分別量處如主文所示之刑，並諭知易科罰金及易服
    勞役之折算標準。
乙、不另為無罪之諭知部分：
壹、公訴意旨略以：被告乙○○於110年3月6日下午4時55分許，在
    自強街4號居所前與告訴人丙○○理論時，其可預見拉扯他人
    可能造成他人受傷，竟仍以該結果發生不違背其本意之傷害
    之不確定故意，徒手拉扯告訴人丙○○，致告訴人丙○○受有右
    手擦挫傷之傷害。因認被告乙○○此部分亦涉犯刑法第277條
    第1項之傷害罪嫌等語。
貳、按犯罪事實應依證據認定之，無證據不得認定犯罪事實；不
    能證明被告犯罪者，應諭知無罪之判決，刑事訴訟法第154
    條第2項、第301條第1項前段定有明文。又認定不利於被告
    之事實，須依積極證據，苟積極證據不足為不利於被告事實
    之認定時，即應為有利於被告之認定，更不必有何有利之證
    據。另認定犯罪事實所憑之證據，雖不以直接證據為限，間
    接證據亦包括在內，然而無論直接或間接證據，其為訴訟上
    之證明，須於通常一般之人均不致有所懷疑，而得確信為真
    實之程度者，始得據為有罪之認定，倘其證明尚未達於此一
    程度，而有合理性懷疑存在時，即不得遽為被告犯罪之認定
    。
參、公訴意旨認被告乙○○涉有上開傷害罪嫌，無非係以告訴人丙
    ○○於警詢、偵訊時之指訴、證人丁○之證述、刑案現場照片
    、告訴人丙○○所提臺大雲林分院診斷證明書及手機錄影畫面
    擷圖等為其主要論據。訊據被告乙○○堅決否認有何拉扯告訴
    人丙○○，致其右手產生擦挫傷之犯行，辯稱：告訴人丙○○的
    右手應該是他拿水管而被鐵製澆花器弄傷，他受傷是他自己
    造成的等語。經查，細繹告訴人丙○○歷來對於案發經過之說
    明，其於警詢時僅證稱因遭被告乙○○用手拉扯、抓住，故其
    右手指有被割傷等語（見警卷第7頁反面），尚難得知其右
    手擦挫傷之確切成因；嗣其於偵訊時證稱：他（指被告乙○○
    ）當時抓住我的左手不放作勢要攻擊我，我當時手上拿著澆
    花的噴水器，為了要阻擋他，我的右手不小心劃到澆花的噴
    水器而受傷等語（見偵卷第26頁），似認其遭被告乙○○以手
    抓住其左手臂，於阻擋過程中，自己的右手不慎遭其右手所
    持水管連結之金屬製噴頭劃傷；而告訴人丙○○於本院準備程
    序中先係供稱於案發當天，其遭被告乙○○以右手抓住其左手
    不放，遂以水管朝被告乙○○噴水，但被告乙○○仍不放手，尚
    以左手揮舞其持水管的右手，並於跌倒前用手揮到其手中的
    金屬製澆花器，導致其右手受傷等情（見本院卷第98、101
    頁），復於本院審理時具結證稱：因水管比較老舊，水管與
    水龍頭的連接處是用鐵絲纏繞，沒有很平整，連接處是在手
    指上面，我的手是因為被告乙○○用手撥到澆花器，澆花器在
    我手中位移，導致右手被水龍頭連接處纏繞的鐵絲割傷等語
    （見本院卷第146至147、152至153頁），自此足見告訴人丙
    ○○就其右手之擦挫傷，究係於欲阻擋被告乙○○動手抓住其左
    手臂時，自己不慎遭其右手所持水管連結之金屬製噴頭所劃
    傷，抑或係其持水管朝被告乙○○噴水時，遭被告乙○○以手揮
    舞到該水管上之金屬製噴頭，連帶使其右手產生擦挫傷，甚
    或其右手係遭金屬製噴頭本身劃傷，還是遭纏繞金屬製噴頭
    與水管間之鐵絲割傷等節，前後所述莫衷一是，則在被告乙
    ○○僅泛稱告訴人丙○○之右手應該係在雙方拉扯之間，自己撞
    到鐵材質澆花器受傷（見本院卷第140頁），而否認曾以手
    拉扯、揮舞水管或金屬製噴頭致告訴人丙○○右手受傷之情形
    下，自難徒憑告訴人丙○○上開存有瑕疵之單一指訴，遽為不
    利於被告乙○○之認定。又公訴人所提告訴人丙○○之臺大雲林
    分院診斷證明書，至多僅足證明告訴人丙○○之右手曾於急診
    時經醫生診斷受有擦挫傷之傷勢，惟無從推知受傷原因，而
    參諸卷附刑案現場照片及告訴人丙○○所提之手機錄影畫面擷
    圖，亦只能獲悉告訴人丙○○與被告乙○○發生衝突現場之景象
    、被告乙○○身上之衣物、拖鞋於雙方衝突過程中曾遭水噴濕
    、被告乙○○於跌倒後起身等候警察到場處理時，曾接連口出
    穢言辱罵告訴人丙○○等事實，俱不足以認定告訴人丙○○右手
    受傷之經過。至參諸證人丁○於警詢時之證述，其僅概稱走
    到戶外時，有看到被告乙○○與告訴人丙○○講話互相大小聲，
    沒有看到雙方肢體衝突過程（見偵卷第54頁），是依該證人
    之證言，僅能認定被告乙○○與告訴人丙○○曾發生口角爭執，
    仍無從以此援為補強告訴人丙○○前揭指訴之證據。此外，復
    查無其他積極證據足使本院獲致被告乙○○有如公訴意旨所指
    以徒手拉扯告訴人丙○○之方式，致告訴人丙○○之右手產生擦
    挫傷乙節之確切心證，則公訴人所舉事證自屬不能證明被告
    乙○○此部分犯罪，原應為無罪之諭知，惟被告乙○○此部分犯
    行，若成立犯罪，應與前開經本院論罪科刑部分具接續犯之
    實質上一罪關係，爰不另為無罪之諭知。
丙：無罪部分：
壹、公訴意旨另以：被告丙○○於110年3月6日下午4時55分許，因
    澆水問題，在自強街4號居所前與告訴人乙○○發生爭執時，
    其可預見持水管朝他人噴水可能造成他人為閃避而跌倒受傷
    ，竟仍以該結果發生不違背其本意之傷害之不確定故意，持
    水管朝告訴人乙○○噴水，致告訴人乙○○跌倒，並受有左食指
    擦挫傷、右腰鈍傷等傷害。因認被告丙○○涉犯刑法第277條
    第1項之傷害罪嫌等語。
貳、按犯罪事實應依證據認定之，無證據不得認定犯罪事實；不
    能證明被告犯罪者，應諭知無罪之判決；檢察官就被告犯罪
    事實，應負舉證責任，並指出證明之方法，刑事訴訟法第15
    4條第2項、第301條第1項、第161條第1項各定有明文。因此
    ，檢察官對於起訴之犯罪事實，應負提出證據及說服之實質
    舉證責任。其所提出之證據，無論為直接或間接證據，均須
    達於通常一般人均不致有所懷疑，而得確信其為真實之程度
    ，始得據為有罪之認定，若其關於被告是否犯罪之證明未能
    達此程度，而有合理性懷疑存在，致使無法形成有罪之確信
    ，根據「罪證有疑，利於被告」之證據法則及無罪推定原則
    ，自應為被告無罪判決之諭知（最高法院29年度上字第3105
    號、76年度台上字第4986號、92年度台上字第128號等判決
    意旨參照）。又刑事訴訟法第308條前段規定，無罪之判決
    書只須記載主文及理由，而其理由之論敘，僅須與卷存證據
    資料相符，且與經驗法則、論理法則無違即可，所使用之證
    據亦不以具有證據能力者為限，即使不具證據能力之傳聞證
    據，亦非不得資為彈劾證據使用。故無罪之判決書，就傳聞
    證據是否例外具有證據能力，本無須於理由內論敘說明（最
    高法院100年度台上字第2980號判決意旨參照）。基此，本
    案此部分經本院審理後，既認不能證明被告丙○○犯罪，而為
    無罪判決之諭知，即無庸就卷附證據有無證據能力乙節逐一
    說明。
參、公訴意旨認被告丙○○涉犯刑法第277條第1項之傷害罪嫌，無
    非係以告訴人乙○○於警詢、偵訊時之指訴、證人丁○之證述
    、告訴人乙○○所提臺大雲林分院診斷證明書、刑案現場照片
    、被告丙○○所提告訴人乙○○於案發後身上之褲管及拖鞋均明
    顯遭噴濕之照片等為其主要論據。訊據被告丙○○堅詞否認有
    何傷害告訴人乙○○之犯行，辯稱：乙○○當天回家看到伊正在
    噴水，就跑到伊家門口來理論，他用右手抓住伊左手不放，
    伊制止他，他仍不聽勸並作勢要攻擊，伊退到伊家鋁門前無
    路可退，只好用手上的澆花器噴他的臉，目的是要制止他。
    伊原本在澆花、打掃環境及洗車，故地上是濕的，乙○○當時
    穿著塑膠製輕便拖鞋，除用右手抓住伊左手外，另用左手要
    揮舞伊手上的澆花器，因此自己滑倒，伊並沒有動手推他。
    於乙○○倒地時，伊手中的澆花器被乙○○揮到而掉落到地上壞
    掉，伊也沒有再用水噴他，而是立即跑回家中拿手機報警等
    語。
肆、經查：
一、告訴人乙○○於110年3月6日下午4時55分許，自外騎車返家時
    ，因見被告丙○○手持連接金屬製噴頭之水管正在澆花，而將
    告訴人乙○○停放在自強街6號住處門前路邊之車輛所蓋帆布
    澆濕，並認被告丙○○刻意將樹葉、垃圾推往自強街6號住處
    方向，心生不滿，遂上前至自強街4號居所之騎樓內與被告
    丙○○理論，嗣曾動手抓住被告丙○○之左手臂，致被告丙○○受
    有左臂鈍傷之傷害等情，業經本院認定如甲、有罪部分、貳
    、一所示。而被告丙○○於左手臂遭告訴人乙○○徒手抓住後，
    曾在騎樓內以其右手所持連接金屬製噴頭之水管朝告訴人乙
    ○○臉部噴灑，嗣遭告訴人乙○○以左手揮開該水管，連帶使金
    屬製噴頭掉落在騎樓地面乙節，亦據被告丙○○於警詢、偵訊
    及本院審理過程中供明在卷（見警卷第7頁反面、第9頁反面
    至第10頁反面；偵卷第26至27頁；本院卷第98至99、101、1
    44至153、214至216頁），核與證人即告訴人乙○○歷來所證
    曾遭被告丙○○拿水管噴濕身體之情節大致相符（見警卷第3
    頁、第5頁反面；偵卷第18頁；本院卷第98至100、136至143
    、215至217頁），另有刑案現場照片、被告丙○○所提以手機
    拍攝告訴人乙○○於案發後褲管及拖鞋均濕透之照片及本院上
    開勘驗筆錄暨錄影畫面擷圖存卷可佐（見警卷第13至14頁；
    偵卷第39至41頁；本院卷第134至135、169至179頁），由此
    堪認被告丙○○確有於告訴人乙○○上前至自強街4號居所之騎
    樓內與其理論並動手抓住其左手臂之情形下，持水管噴灑告
    訴人乙○○臉部之事實。
二、再觀之卷附刑案現場照片、被告丙○○所提告訴人乙○○於案發
    後身上所穿衣物、拖鞋之外觀照片、本院勘驗筆錄暨錄影畫
    面擷圖（見警卷第14頁；偵卷第39至41頁；本院卷第169、1
    74至178頁），可知告訴人乙○○上前至自強街4號居所之騎樓
    內與被告丙○○理論時，係腳踩塑膠製之拖鞋，而該拖鞋之材
    質於遭水噴濕後確有可能產生抓地力、摩擦力下降情形；另
    審酌被告丙○○及告訴人乙○○歷來所述，被告丙○○於本案衝突
    發生前，原即在自強街4號居所之騎樓下澆花、洗車、清潔
    環境，是該騎樓地板可能因此積水、濕滑；復佐以前述告訴
    人乙○○與被告丙○○理論過程中，曾徒手抓住被告丙○○之左手
    臂不放，致被告丙○○以水噴灑告訴人乙○○之臉部，告訴人乙
    ○○見狀則另以左手揮落被告丙○○手中所持連接水管之金屬製
    噴頭等情，足以推論雙方間之衝突激烈。而以告訴人乙○○於
    案發時已高齡74歲（參本院卷第17頁所附個人戶籍資料查詢
    結果），其在濕滑環境徒手抓住被告丙○○之左手臂，而遭被
    告丙○○為求掙脫予以噴水反擊之情形下，自無法排除其因一
    時重心不穩而跌倒在地受傷之可能性，此情亦非具正常智識
    經驗之被告丙○○所不能預見（見警卷第10頁；偵卷第26頁；
    本院卷第98、101、145頁），是被告丙○○可預見朝他人臉部
    噴水，可能造成他人為閃避而跌倒受傷，卻仍於案發當時持
    水管朝告訴人乙○○之臉部噴灑，致告訴人乙○○於衝突過程中
    跌倒在地，受有右腰鈍傷之傷害乙節，同堪認定。
三、按刑法第23條所規定之正當防衛，係以對於現在不法之侵害
    ，而出於防衛自己或他人權利之行為為要件；所稱不法之侵
    害，只須客觀上有違法之行為，即可以自力排除其侵害而行
    使防衛權，且不以侵害之大小與行為之輕重而有所變更。又
    侵害之是否為現在，應以其侵害之是否尚在繼續中，可否即
    時排除為準，苟其侵害狀態尚在繼續中而被害人仍有受侵害
    之危險，且可以即時排除者，仍不失為現在之侵害。刑法上
    之防衛行為，祇以基於排除現在不法之侵害而不超越必要之
    程度為已足，不以出於不得已之行為為條件。亦即行為人主
    觀上認識現有不法侵害存在而有防衛之意思，客觀上有防衛
    之行為，自得主張正當防衛（最高法院90年度台上字第4175
    號、95年度台上字第5617號、110年度台上字第2281號判決
    意旨參照）。查本案係起因於告訴人乙○○不滿被告丙○○於澆
    花時將水噴濺到周圍物品等舉動，旋自其住○○○○○○街0號居
    所之騎樓內找被告丙○○理論，並徒手抓住被告丙○○之左手臂
    等情，已如前述，則在告訴人乙○○突然向前靠近自家門口，
    並迎面抓住自己左手臂不放而持續為攻擊行為之急迫情形下
    ，被告丙○○非立即制止恐無法排除該對自己身體之侵害，是
    被告丙○○受情勢所迫，為求迅速脫身，排除告訴人乙○○對自
    己現時不法之侵害，以當時未遭告訴人乙○○控制之右手所持
    連接金屬製噴頭之水管朝告訴人乙○○之臉部噴水，所為應係
    出於防衛之意思，以阻止告訴人乙○○繼續攻擊，核屬被告丙
    ○○當下立即反應可資運用之防衛措施，應可評價為正當防衛
    行為。至被告丙○○噴水反擊之行為，雖造成告訴人乙○○見狀
    後以左手揮舞水管或該水管連接之金屬製噴頭時可能受有左
    食指擦挫傷之傷害（見本院卷第139頁），然此既為告訴人
    乙○○對於他人之防衛行為予以反應時所致，實難認屬被告丙
    ○○為求掙脫時故意不法侵害告訴人乙○○所造成之傷勢，且告
    訴人乙○○所受上開右腰鈍傷、左食指擦挫傷等傷勢非重，而
    從被告丙○○當時左手臂持續遭告訴人乙○○施力抓住之不法侵
    害過程、受侵害之輕重緩急情勢與危險性來判斷，被告丙○○
    雖採用朝他人臉部噴水而可能導致跌倒傷害告訴人乙○○身體
    之手段，但相較於其所受現在不法侵害之法益種類及程度，
    並無輕重失衡之情況，應具有相當性，且未逾越必要之程度
    ，因認被告丙○○之防衛行為並未過當，其所為自合於刑法第
    23條正當防衛之要件，當屬不罰。
四、告訴人乙○○固另證稱被告丙○○朝其臉部噴水後，尚動手推其
    胸部，致其重心不穩而跌倒受傷，被告丙○○見狀仍持續對其
    肩膀以下部位噴水云云（見本院卷第98、136至143頁），然
    此節為被告丙○○明確否認在案。對此，依本案調查證據結果
    ，僅可認定被告丙○○實施噴水反擊之防衛措施時，曾使告訴
    人乙○○在濕滑環境下跌倒受傷，已如前述，又客觀上缺乏其
    他積極事證足資認定被告丙○○於朝告訴人乙○○之臉部噴水外
    ，尚有動手推倒告訴人乙○○，並持續對其身體噴水情事，是
    本案既欠缺積極證據可以補強、擔保告訴人乙○○此部分指證
    內容之真實性，自難僅憑其單一指訴，即遽認被告丙○○確有
    推倒告訴人乙○○之傷害犯行至灼。
伍、綜上所述，被告丙○○面對告訴人乙○○現在不法之侵害，為防
    衛自己之身體法益免再遭受更為嚴重之侵害，而持手中水管
    朝告訴人乙○○之臉部噴水，其所採取之防衛行為並未逾越必
    要範圍，應屬正當防衛而不罰。另告訴人乙○○於被告丙○○採
    取防衛行為之過程中，可能因動手揮舞被告丙○○手中所持水
    管或連結水管之金屬製噴頭，致左食指發生擦挫傷，並非係
    遭被告丙○○之「不法」侵害行為所致。又告訴人乙○○所稱遭
    被告丙○○噴水後又被推倒在地致右腰鈍傷乙節，除其單一指
    訴外，別無其他積極證據足以補強。是本案公訴意旨認被告
    丙○○涉嫌傷害犯行所憑之證據，尚未達於通常一般之人均不
    致於有所懷疑，而得確信其為真實之程度者，且未能對被告
    丙○○正當防衛此阻卻違法事由之事實，證明其不成立或過當
    ，致本院無從形成被告丙○○有罪之確信，揆諸前揭說明，本
    案既難認被告丙○○之犯罪確係成立，自應為其無罪之諭知，
    以昭審慎。
據上論斷，應依刑事訴訟法第299條第1項前段、第301條第1項（
依刑事裁判書類簡化原則，僅引用程序法條），判決如主文。
本案經檢察官甲○○提起公訴，檢察官蔡如琳到庭執行職務。
中　　華　　民　　國　　111 　年　　9 　　月　 22 　　日
                  刑事第二庭  審判長法  官  吳基華
                                    法  官  蔡美華
                                    法  官  蘇珈漪
以上正本證明與原本無異。
如不服本判決應於收受判決後20日內向本院提出上訴書狀，並應
敘述具體理由；其未敘述上訴理由者，應於上訴期間屆滿後20日
內向本院補提理由書。「切勿逕送上級法院」。
                              書記官  曾百慶
中　　華　　民　　國　　111 　年　　9 　　月　　22　　日

附錄本案論罪科刑法條全文：
中華民國刑法第277條
傷害人之身體或健康者，處5年以下有期徒刑、拘役或50萬元以
下罰金。
犯前項之罪，因而致人於死者，處無期徒刑或7年以上有期徒刑
；致重傷者，處3年以上10年以下有期徒刑。

中華民國刑法第309條
公然侮辱人者，處拘役或9千元以下罰金。
以強暴犯前項之罪者，處1年以下有期徒刑、拘役或1萬5千元以
下罰金。